【裁判字號】    87,易,4212
【裁判日期】    890523
【裁判案由】    詐欺
【裁判全文】
臺灣臺北地方法院刑事判決                        八十七年度易字第四二一二號
    公  訴  人  臺灣臺北地方法院檢察署檢察官
    被      告  甲○○
    選任辯護人  鄭庭壽律師
右列被告因詐欺案件，經檢察官提起公訴（八十七年度偵字第二○七二二號），本院
判決如左：
    主      文
甲○○無罪。
    理      由
一、公訴意旨略以：甲○○之經濟狀況自民國（下同）八十四年十一月、十二月間已
    出現問題，其為謀週轉，以召集民間互助會或陸續不斷借款方式籌措資金因應，
    時至八十六年十一、十二月間時，明知其經濟狀況已陷週轉不靈，所召集互助會
    已無法支撐，有無法償還借款之虞，竟基於意圖為自己不法所有之概括犯意，利
    用友人丙○○往常對渠之信任心態（因往常借款有借有還），於八十七年二月間
    在其召集互助會即將停標倒會之際，持其子黃任尉、會員蕭月霞、薛重康所簽發
    之支票（黃任尉支票係由甲○○所簽發；蕭月霞、薛重康支票係參加甲○○互助
    會用以支付會款），陸續向丙○○詐借新臺幣（下同）六十一萬元。旋即，甲○
    ○召集之互助會全部停標倒會，會員蕭月霞、薛重康等損失慘重，不願繼續兌現
    上開交付予甲○○用以繳付會款之支票，甲○○眼見詐騙伎倆即將敗漏，為求拖
    延敷衍，竟於八十七年三月底，持由其所背書保證而其實早已經銀行拒絕往來之
    太錏企業有限公司、展達工程有限公司之客票，佯向丙○○換回先前所交付之上
    開黃任尉等支票，信誓旦旦保證絕無問題，豈料所交付支票屆期經提示遭退票，
    屢經催討，置之不理，或避不見面，丙○○始知受騙。案經被害人丙○○告訴偵
    辦，被告涉有刑法詐欺罪嫌等語。
二、公訴人以被告涉有右揭犯行係以右揭事實，業據告訴人指訴歷歷，並有被告所交
    付之客票、告訴人與蕭月霞等協議書影本在卷可稽。又(一)被告所招集之互助會於
    八十七年二月間停標倒會之事實，業據被告在本署八十七年度偵字第八九四九、
    一二二六四等詐欺案偵訊中供明，並經該等案之告訴人乙○○、庚○○○、丁○
    ○等人指陳歷歷，並有相關案卷可稽，足見被告於八十七年二月間經濟狀況已陷
    於週轉不靈。(二)被告自己在銀行支票帳戶，早於八十四年十二月八日遭拒往，此
    臺北銀行古亭分行八十七年十月二十八日北銀古字第二○一四號函及所附退票記
    錄可稽，足見被告經濟狀況早已不佳，其係以借錢或招會方式勉予維持週轉。(三)
    被告於八十七年三月底交付予告訴人之太錏企業有限公司、展達工程有限公司之
    客票，分別早於八十六年十月二十四日、八十七年二月二十日經銀行拒往，此有
    中國農民銀行世貿分行八十七年十一月二日（八七）農貿（營）一九五號函及所
    附退票記錄、臺灣省合作金庫信義支庫八十七年十月二十八日合金信義字第四四
    九七號函及所附退票記錄可稽。倘被告無意詐欺，何以如此等語為其論據。
三、訊據否認涉有詐欺犯意，辯稱：伊召集互助會或是自八十年間開始向告訴人借貸
    ，均以正常合法之方式，絕無施以詐術，召會或借錢之初如有何不法所有意圖，
    當無於借款後或收足會款之後，猶按期給付利息及會款之理。被告因會員之倒會
    脫累，再加上向告訴人借款支付高額利息及受死會抵自己活會等因素，致週轉不
    靈，總計銀行貸款利息、高利借貸支出利息及倒會達一千一百六十四萬二千四百
    二十七元，被死會抵自己活會亦高達四百七十五萬元，被告雖欠告訴人丙○○六
    十一萬元，已還三萬元，尚欠五十八萬元係舊債之餘額，而且多次換票，並於八
    十七年二月持太錏、展達公司客票與告訴人交換，丙○○持有該客票並非被告向
    其新借款所交付，且被告自信可以兌現，不用再湊錢軋黃任尉等支票，不知該客
    票後來被銀行拒絕往來。案發後，被告積極籌款與告訴人丙○○及其餘併案之告
    訴人（後詳）成立和解，實無詐欺各債權人之意等語。
四、經查告訴人於八十七年十二月十七日本院訊問時答稱：被告在八十六年九月、十
    二月及八十七年二月（實則為八十七年一月十日）間分三次向我借錢，共借的六
    十八萬元現尚欠五十八萬元，三次借款時都沒有騙我，八十六年九月她要向我佯
    錢的，我就向他說你不要老是向我借錢，到時不還還不行，在佛祖面前保證一定
    金額，我才借錢給她，我想她不是存心要騙我，後來她後來週轉不靈跑掉，現在
    我覺得她有在騙我，因為她沒有還我錢等語，明確指出被告借錢之初並未施用詐
    術存心騙告訴人丙○○只因被告□當時尚未還告訴人，告訴人才認為被告騙伊。
    八十八年三月四日本院又訊問告訴人，伊供稱：被告借錢時說的很好聽，後來避
    不見面，檢察官調查的都是事實，被告所交付蕭月霞及薛金康（都是被告互助會
    之會員，因會款而交付票據給被告）的客票金額是二十二萬元，被告用太錏及展
    達的原來換他兒子的票，金額是二十萬元（旋即又稱）太錏及展達二十萬元的票
    是換薛金康（立即又改稱）太錏及展達二十萬元的票沒有換票，票仍持有中，被
    告是用薛重康換回其兒子黃任尉的，被告是太錏拿及展達的原來向我借錢，（隨
    即又改稱）被告用太錏及展達的票換回黃任尉的票，（最後始稱）到底用那張票
    據那張票，我搞不清楚，反正票都在我這邊，有換票及借錢的，借錢後幾個月快
    到期了，被告說沒錢就來換票云云，所供前後矛盾，告訴人之指訴，自非無疑，
    難以盡信。惟由上告訴人所供，顯然被告所辯向告訴人借錢經過多次換票，被告
    並非以告訴人現所持有之太錏公司及展達公司之支票向告訴人借錢等情為真。且
    被告多次陳稱本件借款之前，多年來其即向告訴人借錢，有借有還，從未有詐欺
    情形，告訴人丙○○均均無異議，此可由前述八十六年九月被告向告訴人借錢時
    ，告訴人對被告說「你不要老是向我借錢」得到證實。再由被告借錢之初並非以
    所謂遭拒絕往來太錏公司及展達公司之支票向被告借錢，而係以其子黃任尉之支
    票向告訴人調現，嗣又以其他互助會會員薛重康、蕭月霞之支票據換回其子之支
    票，薛重康、蕭月霞之支票信用還錢，為告訴人所是認，足見被告借錢之初並無
    詐欺告訴人之意，被告借錢之初迄今，從未否認告訴人之債權，且積極處理債，
    始有一再換票之事，現雙方並達成和解，告訴人當庭撤回附帶民事訴訟之事，現
    雙方並達成和解，告訴人當庭撤回附帶民事訴訟之訴，尤其被告從無賴帳之意、
    至被告最後所交付之太錏公司、展達公司之支票據，嗣雖未獲兌現，惟被告又非
    太錏公司或展達公司之經營者，對於其所持有之客票，如未經向銀行照會查證，
    何能得知該支票何時被拒絕往來戶，又無任何事證足以證明被告於交付太錏公司
    或展達公司之支票時，已知是遭拒絕往來之支票，而被告又辯稱太錏公司及展達
    公司之支票為其客戶所給之客票等語，非無可能，即認被告所辯不實，亦不能單
    以該客票遭拒絕往來戶，即推論被告係以票據信用欠佳之支票換回票據信用較佳
    之支票，況又無證據證明被告交付太錏公司或展達公司之支票給告訴人之時間為
    何，告訴人亦自承不清楚（如前述互相矛盾亂說一通），是被告交付太錏公司、
    展達公司之支票時，亦可能尚未拒絕往來，亦不能確切證明被告有以票係不好之
    支票詐回票係良好之支票之詐欺行為。
五、綜上所述，被告向告訴人借錢之初並無詐欺犯意，甚為明確，嗣後換票時，亦無
    證據足認被告有故意以票據信用不佳之支票，換回票據信用良好之支票之詐欺犯
    行，此外查無其他積極事證足認被告有公訴人所指之詐欺犯行，且按刑法第三百
    三十九條第一項詐欺罪之成立，以意圖為自己或第三人不法之所有，以詐術使人
    陷於錯誤，而將本人或第三人之物交付為要件，最高法院四十六年度台上字第二
    六○號著有判例可稽。本件被告既無詐欺犯意，其以票信可靠之查支票向告訴人
    借錢，又非施何詐術，無不法似有之意圖，依上開判何意旨，無由成立刑法詐欺
    罪。查犯罪事實，應依證據認定之，無證據不得推定其犯罪事實。又不能證明被
    告犯罪者，應諭知無罪之判決，刑事訴訟法第一百五十四條、第三百零一條第一
    項分別定有明文。本件既不能證明被告犯罪，本院自應依法諭知被告無罪。
六、公訴意旨另以被告所召集之民間互助會有詐欺及標之情形，因告訴人魏王琇花、
    翁陳仲、丁○○、己○○、戊○○等人提出告訴，否認與本件前揭無罪部分有連
    續犯裁判上一罪關係，而將八十七年度偵緝字第四三九四、四四○號、偵字第八
    九四九號、一二二六四號、四五二○號、六一七五七號詐欺案，併案審理，惟因
    併案部分與前揭無罪部分顯無裁判上一罪關係，應退由公訴人續為偵辦，併此
    明。
據上論斷，應依刑事訴訟法第三百零一條第一項判決如主文。
本案經檢察官黃久真到庭執行職務。
中      華      民      國      八十九      年     五     月    廿三    日
                      臺灣臺北地方法院刑事第五庭
                                        法    官  劉  亭  柏
右正本證明與原本無異。
如不服本判決，應於判決送達後十日內，向本院提出上訴狀。
                                        書 記 官  羅  欣  宜
中      華      民      國      八十九      年     六     月     九     日


司法院資訊處製作；財團法人民間司法改革基金會備份。
